臺灣高等法院臺中分院民事判決　　　　 96年度上易字第348號
上　訴　人　紀韋琤即勝暐企業社
被　上訴人　甲○○
　　　　　　　　　　　樓
上列當事人間請求清償債務事件，上訴人對於中華民國96年10月
4日臺灣臺中地方法院96年度訴字第2077號第一審判決提起上訴
，本院於96年12月11日言詞辯論終結，判決如下：
    主  文
原判決關於駁回上訴人後開第二項之訴及該部分訴訟費用負擔之
裁判均廢棄。
上開廢棄部分，被上訴人應再給付上訴人新台幣拾伍萬元及自
民國九十六年七月十四日起至清償日止按年息百分之五計算之利
息。
第一、第二審訴訟費用（除確定部分外）由被上訴人負擔。
    事實及理由
一、上訴人方面
(一)、本件上訴人於原審起訴主張：被上訴人原為上訴人之員工，
    擔任配送羊奶之工作。於民國（下同）95年2月27日上午6時
    55分許，被上訴人駕駛上訴人所有懸掛車牌號碼NW─9210號
    （原車牌號碼應為FG─8038號）自用小貨車運送羊奶，在台
    中市○○路○○路無號誌之交叉路口，未減速慢行，適訴外
    人許四郎騎乘車牌號碼HH8─549號重型機車行經該路段，未
    讓暫停幹線道之被上訴人車輛先行，致兩車發生碰撞，訴外
    人許四郎受有外傷性顱內挫傷出血並腦血腫及硬腦膜下出血
    ，左側顱骨線性骨折等傷害，經急救後仍因頭部術後傷口感
    染並膿瘍及呼吸衰竭，致意識不清、右側肢體癱瘓，嗣於95
    年4月10日經鑑定殘障等級為極重度、障礙類別屬植物人。
    被上訴人因前述過失傷害行為，經刑事庭判處有期徒刑6月
    ，緩刑2年確定，訴外人許四郎並依民法第188條之法律關係
    ，對上訴人與被上訴人提起附帶民事訴訟，請求連帶賠償新
    台幣（下同）274萬3546元，上訴人於95年3月7日先賠付訴
    外人許四郎2萬元，再於96年5月7日與訴外人許四郎達成和
    解，再賠付70萬元，共計上訴人已賠償訴外人許四郎72萬元
    。爰依民法第188條第3項規定提起本件訴訟，並聲明：被上
    訴人應給付上訴人72萬元，及起訴狀繕本送達翌日即96年7
    月14日起至清償日止，按年息5%計算之利息，並供擔保以准
    宣告假執行之判決等語。
(二)、上訴人於本院補充陳述：
    被害人許四郎與上訴人和解時，並沒有免除其餘損害賠償請
    求權之意思，所以才在與上訴人和解契約第5條作保留。
二、被上訴人方面
(一)、被上訴人則以：其對上訴人已與訴外人許四郎和解，並給付
    訴外人許四郎72萬元等情，並無意見。但上訴人提供被上訴
    人使用之車輛並未投保強制責任保險，且該車已經報廢將近
    10年，又無保養，上訴人亦未告知被上訴人上述車況，惟無
    法證明車禍之發生與該車況不良有因果關係。本件事故發生
    後，上訴人對車禍理賠之事推諉卸責，因此訴外人許四郎之
    家屬分別與上訴人、被上訴人處理和解事宜，被上訴人則於
    95年11月21日與訴外人許四郎之家屬以40萬元和解。而被上
    訴人每月薪資約2萬8千元，扣除每月房租及攤還和解金等必
    要費用，僅剩不到5千元之生活費，被上訴人有相當誠意與
    上訴人達成和解，惟上訴人所提出之和解條件實已超出被上
    訴人所能負擔之金額，被上訴人僅能以10萬元作為給付上訴
    人之和解金等語，資為抗辯，並聲明求為：駁回上訴人之訴
    及假執行之聲請；如受不利判決，願供擔保以宣告免為假執
    行。
(二)、被上訴人於本院補充陳述：
    當時出車禍，伊急著和解，因為公司不理，伊才會找被害人
    代表賈律師、家屬談，因為家屬方面也願意以40萬元與伊和
    解，所以才和解40萬元，伊和解後，律師告訴伊：他與上訴
    人談和解時有提到伊在刑事案件審理中已賠償被害人40萬元
    ，上訴人不可能不知道。
三、原審經審酌兩造所提出之攻擊防禦後，認上訴人就其於95年
    3月7日先行賠付訴外人許四郎2萬元部分，依民法第188條第
    3項規定請求被上訴人償還，固非無據，惟其依96年5月7日
    與訴外人許四郎訂立之和解契約所給付70萬元部分，因被上
    訴人已於95年11月21日與被害人即訴外人許四郎達成民事和
    解，即就被上訴人應負之損害賠償，免除被上訴人超過40萬
    元以上之債務，且該免除部分債務之效力並應及於上訴人，
    則上訴人對於已經免除之債務，為任意之給付，自無再依民
    法第188條第3項規定對被上訴人求償之可言。從而上訴人依
    民法第188條第3項規定，請求被上訴人償還70萬元部分，即
    屬無據，因而判令被上訴人應給付上訴人2萬元，及自民國
    96年7月14日起至清償日止，按週年利率百分之5計算之利息
    。並分別依職權及被上訴人之聲請，為附條件假執行及免為
    假執行之宣告。其餘此範圍之請求，則予以駁回。上訴人對
    於原審上開判決，就其敗訴部分其中之35萬元提起上訴（其
    餘部分，因被上訴人未提起上訴，已經確定），於本院之上
    訴聲明求為：(一)原判決不利於上訴人之部分廢棄。(二)前開廢
    棄部分，被上訴人應再給付上訴人35萬元及自起訴狀繕本送
    達翌日起至清償日止按年息百分之5計算之利息。(三)第一、
    二審訴訟費用由被上訴人負擔。被上訴人則答辯聲明：(一)上
    訴駁回。
    (二)訴訟費用由上訴人負擔。
四、兩造不爭執之事實（見本院卷第17頁）：
(一)、被上訴人在車禍當時是上訴人公司員工，於95年2月27日駕
    車運送羊奶途中，與許四郎發生車禍，致許四郎受傷，被上
    訴人因此被判刑6月緩刑2年確定。
(二)、上訴人已賠償許四郎72萬元。
五、本件之爭點厥為：上訴人請求被上訴人再給付35萬元是否有
    理由？
(一)、經查，本件被上訴人於95年2月27日上午6時55分許，駕駛上
    訴人所有自用小貨車配送羊奶時，在台中市○○路○○路無
    號誌之交叉路口，因過失未減速慢行，而與訴外人許四郎發
    生碰撞車禍，致訴外人許四郎受有外傷性顱內挫傷出血並腦
    血腫及硬腦膜下出血，左側顱骨線性骨折等傷害，嗣被上訴
    人與之和解40萬元，上訴人除於95年3月7日給付2萬元予訴
    外人許四郎外，另於96年5月7日與訴外人許四郎以70萬元和
    解，並均給付完畢之事實，為兩造所不爭執，並有原審法院
    95年度易字第2639號刑事判決、上訴人與訴外人許四郎之和
    解書、收據等為證，堪信為真實。
(二)、被上訴人雖辯稱上訴人提供被上訴人使用之車輛未投保強制
    汽車責任保險，且該車已經報廢將近10年，又無保養，上訴
    人亦未告知車況，車牌與車身不符，且事故發生後，上訴人
    對車禍理賠之事推諉卸責，因此訴外人許四郎之家屬始分別
    與上訴人、被上訴人處理和解事宜，上訴人自不得再向其求
    償等語。然上訴人所提供之車輛是否有投保強制汽車責任保
    險，事故發生後，是否積極與訴外人許四郎家屬處理和解事
    宜，均與被上訴人是否應依民法第188條第3項規定負償還之
    責任無涉。被上訴人雖又辯稱：上訴人所提供之車輛已經報
    廢且未保養、車牌不符等情，然本件車禍之發生，係因被上
    訴人於肇事當時應注意能注意而疏未注意行經無號誌交岔路
    口應減速慢行，並作隨時停車之準備，且未注意車前狀況，
    貿然進入路口，另被害人許四郎駕駛重機車行至無號誌交岔
    路口亦未注意讓幹道車先行所共同造成，此業經刑事判決認
    定明確，且本件車禍經送台灣省台中市區車輛行車事故鑑定
    委員會鑑定結果亦認；許四郎駕駛重機車行至無號誌交岔路
    口未讓幹道車先行，為肇事主因。另甲○○駕駛偽掛號牌自
    小貨車行經無號誌交岔路口疏未減速慢行為肇事次因，此有
    鑑定意見書影本一份為憑（原審卷第73頁）；參諸被上訴人
    本人於95年2月27日警詢筆錄就車禍之發生，亦自陳：伊靠
    近上石路時看到台中港路二段號誌紅燈，伊踩剎車減速，至
    上石路口時左側被害人機車突然衝出來，伊發現要剎車就來
    不及被撞上，發生危害時伊距離機車很近來不及反應，伊行
    車速30-40公里等語無訛（參前開鑑定書佐證資料(三)甲○○
    筆錄所載），亦未提及係因車狀不佳導致其剎車失靈之情，
    可見本件車禍之發生，確係人為疏失所造成，與車況、車齡
    是否老舊及車牌是否相符均無關連，是上訴人所提供之車輛
    縱有老舊，車牌亦有不符之問題，縱涉及交通違規之罰鍰問
    題，但與車禍之發生顯無相當之因果關係，被上訴人所為上
    情之抗辯，不足採信。
(三)、第按受僱人因執行職務，不法侵害他人之權利者，由僱用人
    與行為人連帶負損害賠償責任。僱用人賠償損害時，對於為
    侵權行為之受僱人，有求償權。民法第188條第1項前段、第
    3項定有明文。查本件上訴人已於96年5月7日與訴外人許四
    郎訂立和解契約並依約給付訴外人許四郎70萬元等情，業如
    前述，被上訴人雖以其已於95年11月21日與被害人即訴外人
    許四郎達成民事和解，且上訴人在其與訴外人許四郎和解後
    ，復與之和解，並未通知被上訴人，其亦不知情，且被上訴
    人既與被害人和解，被害人即有免除其餘債務之意等語置辯
    ，是本件上訴人向被上訴人求償：上訴人依和解契約賠付予
    被害人之35萬元是否有理由，自涉及前開兩份和解書之真意
    及被害人與被上訴人和解是否即有免除及拋棄其餘損害賠償
    請求權之意？暨上訴人於和解時是否即拋棄對受僱人之求償
    權？
(四)、查被害人許四郎當時委請之律師，係將本件之損害賠償金額
    分成上訴人及被上訴人兩部分，並採分別和解方式，此業據
    被上訴人陳明在卷，並經其刑事陳情狀記載明確（參原審卷
    第63頁）；參諸被上訴人之和解書第6條雖稱「於本契約生
    效後，甲方對乙方拋棄其餘請求」，然同和解書第5條後段
    則又約定：「甲方（即許郎）保留對僱主之損害賠償請求權
    」；而被上訴人96年57日所簽立和解書第5條亦約定「於乙
    方（即上訴人）之票據兌現後，甲方對乙方應拋棄其餘民事
    請求（但保留對於受僱人甲○○之請求權）」各等語（參原
    審卷第65、66頁），可見被害人在與被上訴人和解之當時，
    並無免除或拋棄其餘損害賠償請求權之意，否則其焉能再向
    身為僱主之上訴人請求理賠並與之成立和解契約？再依上訴
    人所締結之和解契約內容，除約明上訴人如何履行70萬元之
    和解金額外，並無任何有關上訴人將拋棄對受僱人求償權之
    記載，其第5條後段之括弧亦僅註明（但保留對受僱人甲○
    ○之請求權），而非如被上訴人該份和解書係特別載明「甲
    方」（指被害人）保留對於乙方僱主之損害賠償請求權），
    是被上訴人抗辯其與被害人已經和解，上訴人即不得再向其
    求償一節是否足採，與當事人和解之真意是否相符，即非無
    疑。
(五)、再由民法第188條第1、3項之規定復可知，法律係為保護侵
    權行為之受害人，而特設僱主應與受僱人對受害人負連帶賠
    償責任之規定，又因僱主本身並非最終應負責任之人，其與
    受僱人內部亦無責任分擔之問題，故容許僱主於賠償被害人
    後，就其理賠之金額得向受僱人求償。是以本件被害人於車
    禍後，為求和解之順利達成，縱將賠償總金額，一分為二，
    並分開上訴人、被上訴人2人而個別成立和解契書，但其損
    害賠償乃兩份和解書之總和，要非以與被害人和解之40萬元
    作為損害賠償之上限及總額，是該前後二份和解書應作總體
    觀察，而不得割裂解釋，否則當事人何須在各該和解書上特
    別載明：保留被害人對各自求償權？被害人又何有可能於拋
    棄其餘損害賠償請求權後，再向上訴人要求理賠70萬元？準
    此，被害人與被上訴人既無捨棄其餘損害賠償之意，上訴人
    亦從無拋棄其對被上訴人求償權之表示，被上訴人就本件車
    禍又無過失可言，其與被上訴人內部間亦無責任分擔之問題
    ，自不可能單因被害人與被上訴人之和解書面記載：甲方（
    許四郎）對被上訴人拋棄其餘民事請求權，即限制或剝奪上
    訴人對於被上訴人法定之求償權，否則無異課以上訴人超此
    法律範圍以外之責任，並要求其負擔肇事之最終責任，而造
    成僱主應負擔之賠償金額尤高於實際肇事者之不合理現象，
    殊有未當。至最高法院73年台上字第2966號判決意旨係指被
    害人已對主債務人（如受僱人）免除部分債務，他債務人就
    該免除部分亦因而免其責，與本件被害人自始即將一個侵權
    行為之損害賠償總額，分開上訴人及被上訴人兩部分行使，
    並無拋棄其餘請求權之情形有別，故無適用之餘地。
(六)、綜上，上訴人基於僱用人之身分，既已就其受僱員工即被上
    訴人之侵權行為對被害人賠償70萬元，乃基於民法第188條
    第3項之規定向被上訴人求償其中之35萬元及自起訴狀繕本
    送達被上訴人翌日即96年7月14日起，按週年利率5%計算之
    法定遲延利息，核無不合，應予准許。原審認被害人已拋棄
    對被上訴人之其餘請求為由，判決駁回上訴人原審此部分之
    請求，尚有不合，上訴意旨指摘原審此部分判決失當，求予
    廢棄改判自屬有理由，應予准許。
六、本件事證已臻明確，上訴人又請求傳訊證人及兩造其餘攻擊
    防禦方法及所舉證據，經審酌結果，與本件判決結論均不生
    影響，爰不一一論述，附此敘明。
七、據上論結，本件上訴為有理由，依民事訴訟法第449條第1項
    、第78條，判決如主文。
中　　華　　民　　國　　96　　年　　12　　月　　25　　日
                  民事第二庭    審判長法　官  邱森樟
　　　　　　　　　　　　　　　　      法　官  翁芳靜
　　　　　　　　　　　　　　　　      法　官  謝說容
以上正本係照原本作成。
不得上訴。
                                      書記官  蘇昭文
中　　華　　民　　國　　96　　年　　12　　月　　25　　日
                                                      Ｍ
